臺灣臺北地方法院民事判決　　　　　　　96年度訴字第4434號
原　　　告　啟源農業股份有限公司
法定代理人　甲○○
訴訟代理人　丁○○
被　　　告　乙○○
上列當事人間請求交付印章事件，本院於民國96年 8月16日言詞
辯論終結，判決如下：
    主      文
被告應將如附件所示「啟源農業股份有限公司」印章壹枚交付予
原告。
訴訟費用由被告負擔。
    事實及理由
壹、原告主張：
一、被告原由原告公司之法人股東即訴外人啟阜建設工程股份有
    限公司（以下簡稱啟阜公司）指派擔任原告公司之董事及董
    事長，惟已於民國94年6月間以新店寶橋郵局第357號之存證
    信函辭去原告公司之董事及董事長職位，訴外人啟阜公司乃
    於96年3月19日改派丙○○為法人股東代表，並於96年3月20
    日召開臨時董事會，推選丙○○為董事長，且嗣於96年5 月
    1日改選甲○○為董事長。
二、詎被告於辭去原告公司之董事職位後，仍繼續無權占有原告
    公司之印鑑大章（以下簡稱系爭印章），原告公司雖於96年
    3月22日以大坑口郵局第754號存證信函請求被告返還，被告
    仍置之不理。依經濟部90年5月3日經商字第 09002090300號
    函：「公司印鑑為他人無權佔有，拒不返還，以致公司無法
    使用原印鑑，應由公司向法院訴請返還外，公司負責人可檢
    附提起訴訟之有關證明文件，申報公司印鑑變更。」之意旨
    ，原告公司爰依民法第 767條之規定，請求被告返還原告所
    有之系爭印章。
三、被告雖否認其占有系爭印章，惟被告辭去原告公司之董事職
    務之後，自行於 95年11月2日召開臨時股東會決議解散原告
    公司，其於 95年11月3日向主管機關經濟部中部辦公室提出
    之「啟源農業股份有限公司解散登記申請書」上，即蓋有系
    爭印章之印文；被告嗣於96年自行向財政部台灣省中區國稅
    局提出之原告公司「95年度營利事業所得稅結算申報書」上
    ，亦蓋有系爭印章之印文，可見被告所稱系爭印章非由其保
    管云云，並非實在。
四、聲明：(一)被告應將原告所有如附件所示公司印鑑大章壹枚交
    付予原告。(二)訴訟費用由被告負擔。
貳、被告主張：
一、被告於擔任原告公司之董事長職位時，即未保管原告公司之
    任何印章與各項公司帳冊、財務文件及其他有關資料，該等
    物件均由「啟阜工程企業集團」總公司即訴外人啟阜公司統
    一管理，且「啟阜工程企業集團」內各關係企業子公司之公
    司大章均由專人保管，當時係由訴外人啟阜公司之董事會秘
    書即訴外人丁○○保管。
二、原告公司之解散聲請雖然係由被告所提出，但被告僅於解散
    登記申請書上蓋上被告自己的小章，原告公司大章是由總公
    司人員所蓋印；「95年度營利事業所得稅結算申報書」也是
    總公司人員請被告蓋上自己的小章，原告公司大章應該是由
    總公司人員自行加蓋。
三、聲明：(一)原告之訴駁回。(二)訴訟費用由原告負擔。
參、兩造不爭執之事實：
一、系爭印章為原告之公司大章，屬原告所有之物。
二、被告原由原告公司之法人股東即訴外人啟阜公司指派擔任原
    告公司之董事及董事長，於 94年6月間辭去原告公司之董事
    及董事長職位，訴外人啟阜公司乃於 96年3月19日改派丙○
    ○為法人股東代表，並於 96年3月20日召開臨時董事會，推
    選丙○○為董事長，且嗣於96年5月1日改選甲○○為董事長
    。
三、被告於 95年11月2日自行一人召開原告公司之臨時股東會，
    決議解散原告公司。
四、被告於 95年11月3日向經濟部中部辦公室提出解散原告公司
    之申請，其所提出之「啟源農業股份有限公司解散登記申請
    書」上，蓋有系爭印章之印文。
五、卷附原告公司之「95年度營利事業所得稅結算申報書」上，
    蓋有系爭印章之印文。
肆、得心證之理由：
一、經查，被告於 94年6月間辭去原告公司董事及董事長職務後
    ，仍於 95年11月2日自行一人召開原告公司之臨時股東會，
    決議解散原告公司，並向經濟部中部辦公室提出解散原告公
    司之申請等情，業經被告自認在卷；揆之原告得知被告上開
    行為之後，即向台灣台中地方法院檢察署提出被告涉嫌偽造
    文書之刑事告訴，且向經濟部中部辦公室申請撤銷核准原告
    公司解散之處分，經濟部中部辦公室並業於 96年3月16日發
    函撤銷原核准原告公司解散登記之處分，被告則於96年4月
    10日向經濟部中部辦公室發函表示：「本人為合法選出之清
    算人且持有公司之印鑑章，而丙○○等人並未持有公司之印
    鑑章」等情，業據本院調取原告公司案卷細閱屬實，並影印
    部分內容附卷可稽，顯然被告應係於原告不知情之情況下，
    擅自製作不實之原告公司臨時股東會紀錄，並利用其持有系
    爭印章之優勢，向經濟部中部辦公室提出解散原告公司之申
    請無訛。是被告辯稱「啟源農業股份有限公司解散登記申請
    書」上系爭印章之印文係由訴外人啟阜公司所加蓋，自非真
    實，不足採信。則被告自得於辭去原告董事長及董事職務後
    之95年11月間，使用系爭印章製作「啟源農業股份有限公司
    解散登記申請書」，並無法指出或提供其他證據，證明其嗣
    後已經將系爭印章交還原告，原告主張被告現占有系爭印章
    一節，自屬可採；被告辯稱系爭印章現非於其占有之中云云
    ，則屬卸責之詞，不足採信。
二、系爭印張既為原告所有，現由被告占有之中，被告並無法提
    出占有系爭印章之合法權源，從而原告依據民法第 767條所
    有物返還請求權之法律關係，請求被告返還系爭印章，自有
    理由，應予准許。
伍、本件事證已臻明確，兩造其餘主張陳述及所提之證據，均毋
    庸再與審酌，附此敘明。
陸、據上論結：原告之訴為有理由，依民事訴訟法第78條，判決
    如主文。
中　  華  　民  　國　　96 　 年　   8    月    30    日
                  民事民二庭    法　官　楊代華
以上正本係照原本作成
如對本判決上訴，須於判決送達後20日內向本院提出上訴狀
中　  華  　民  　國　　96 　 年　   8    月    30    日
                                書記官  許婉如
